【裁判字號】    90,上更(二),885
【裁判日期】    901212
【裁判案由】    貪污治罪條例等
【裁判全文】
臺灣高等法院刑事判決                  九十年度上更(二)字第八八五號
    上  訴  人
    即  被  告  乙○○
    選任辯護人  丁中原
                蔡英雌
    上  訴  人
    即  被  告  甲○○
    選任辯護人  蕭炳旭
右上訴人，因貪污治罪條例案件，不服臺灣台北地方法院八十六年度訴字第一六八九
號，中華民國八十七年七月九日第一審判決（起訴案號：臺灣台北地方法院檢察署八
十五年度偵字第二八六０三號、八十六年度偵字第八五七０、一四六二九號）提起上
訴，經判決後由最高法院第二次發回更審，本院判決如左：
    主      文
原判決關於乙○○、甲○○部分撤銷。
乙○○、甲○○共同行使公務員明知為不實之事項，而登載於職務上所掌之公文書，
足以生損害於公眾及他人，乙○○處有期徒刑壹年月，甲○○處有期徒刑壹年貳月
，均緩刑肆年。
    事      實
一、乙○○、曾炳勳（業經法院判處罪刑確定）、甲○○分別為改制前行政院國軍退
    除役官兵輔導委員會榮民事業工程管理處（下簡稱榮工處）環保專業工程處（下
    稱環工處）北部施工所（下簡稱北工所）主任、幫工程師、工程員，均係依據法
    令從事公務之人員。民國八十五年三月間及七月間，環工處人員先後告知乙○○
    ，稱「環工處主任葉在中及會計室主任丙○○於八十五年三月間及七月二日，曾
    先後為北工所的業務而與業主洽談、應酬，有應酬費用即新台幣（下同）三萬四
    千元及四萬元，因為是為北工所的業務而與業主接洽、應酬，所以這二筆應酬費
    用要由北工所報銷」等語，乙○○亦交待北工所幫工程師曾炳勳要拿餐廳的簽帳
    單去報銷，詎曾炳勳竟未注意，遲誤二個月而未及時於當月（即三月）依正常法
    定報銷程序處理，乙○○知悉逾二個月再申請報銷，會計單位會有意見，恐無法
    依正常法定程序核銷該交際應酬費用，乃請曾炳勳先行代墊，曾炳勳乃於八十五
    年五月八日以其自己所有之花旗銀行信用卡刷卡代為墊付三萬四千元。八十五年
    七月二日該處會計主任丙○○因業務需要之應酬費用四萬元，亦未及時當月申報
    ，乙○○於八十五年八月間因恐無法依正常法定核銷程序，為免自費負擔前開費
    用，而欲向環工處申請取得七萬四千元之款項以支付，遂於民國八十五年八月二
    十八日親自上簽呈給不知情之環工處主任葉在中，簽呈主旨：「為利坪林隧道主
    坑環片預鑄廠房電力及衛生工程結案，於八十五年八月十五日與中壢預鑄廠北宜
    環片施工所協調結果，北宜環片施工所同意由環工處供料，由該所自行施工，故
    簽擬以零星物料方式採購所需物料點交北宜環片所施工」，葉在中不疑有他而批
    可，乙○○乃口頭指示甲○○找吳振河幫忙請款，並與預鑄廠洽商需要採購之零
    星物料數量，再與吳振河聯絡，甲○○明知「假採購真請款」之方式並不符合一
    般正常法定報銷程序，仍同意配合辦理，乃請與北工所有協辦廠商關係之「家家
    水電有限公司」（下簡稱家家公司）負責人吳振河幫忙，吳振河經甲○○再三請
    求始應允，但要求補貼因此所生的「營業稅」及「營利事業所得稅」之損失。經
    乙○○同意後，遂由甲○○寄一份零星物料採購估價單給吳振河，吳振河遂提供
    「儷昌電料有限公司」（負責人黃純如，址設宜蘭市○○里○○路一三六號）、
    「宏上有限公司」（負責人游明芳，址設員山鄉○○村○○路三二─一０號及「
    家家公司」名義之三張「估價單」，內各虛立品名為電設器材ｐｖｃ管、ｐｖｃ
    線、螢光塗布水銀燈含燈泡及安定器等等（下簡稱虛立電設器材），儷昌電料有
    限公司報價八八、三五二元，宏上有限公司報價八四、七三一元，家家公司報價
    七四、四四四元（願減為七四、０００元）。甲○○於八十五年九月三日製作內
    容不實之「物料請購單」，明知為不實之事項，而登載於職務上所掌之公文書即
    「物料請購單」（經乙○○批示），上載虛立電設器材，並記載「經詢價宏上報
    價八四、七三一元，儷昌報價八八、五三二元，家家報價七四、四四四元，其中
    以家家報價最低，經減為七四、０００元，擬於奉可後向其採購」，嗣甲○○明
    知並無向吳振河採購材料且實際上並無採購材料「電設器材ｐｖｃ管、ｐｖｃ線
    、螢光塗布水銀燈含燈泡及安定器」等等之驗收，竟於八十五年十月十一日將上
    開不實之物料品名登載於職務上所掌之公文書即「國內物料驗收報告單」經共同
    謀議之曾炳勳審核、乙○○核准，「物料編號」「品名規範」內，並虛偽登載「
    交貨日期：八十五年九月二十日」等等，另同日並將不實之物料品名登載於職務
    上所掌之公文書即「物料領用單」亦經曾炳勳審核、乙○○批示核准，均足以生
    損害於環工處對物料管理之正確性。吳振河為商業負責人，明知統一發票是一種
    會計憑證，商業負責人應具實填製，以供稅捐稽徵處正確之管理，其又明知並無
    銷貨之事實，竟圖為甲○○、曾炳勳、乙○○報銷應酬交際費，虛報銷貨事實而
    開立統一發票即金額七萬七千七百元（即七四、０００元加上營業稅三七００元
    ，並無逃漏稅）、發票號碼ＥＦ00000000號、發票日八十五年九月十日
    之發票乙紙，交予甲○○，再由甲○○持上開虛偽不實之發票及前揭公務員登載
    不實於職務上所掌之公文書等，主張已驗收完畢可以請款而行使該登載不實之公
    文書，向環工處虛報經費七萬七千七百元，八十五年十月二十一日撥下該款，於
    十月二十三日依匯款方式，匯入家家公司設於合作金庫頭城支庫0000000
    00000─一號帳號，足以生損害稅捐機關稅務之管理及環工處對經費核發物
    品材料管理之正確性。吳振河取得該款項後扣除稅金七千七百元（即營業稅百分
    之五及營利事業所得稅百分之十五）後，於同年十一月一日，經由曾炳勳之告知
    而由宜蘭縣頭城鎮農會匯款七萬元至台北銀行松江分行儲蓄部第0000000
    0000─五號「曾炳勳」帳戶內，再由曾炳勳持金融卡提領該款項，歸還曾炳
    勳自己代墊之三萬四千元及先前於九月及十月已代墊而支出之週轉金四萬元，不
    足之四千元，自行吸收。
三、案經法務部調查局台北市調查處移送台灣台北地方法院檢察署檢察官偵查起訴。
    理      由
一、訊據上訴人即被告（以下簡稱被告）乙○○、甲○○對右開事實供承不諱，核與
    已判決確定之同案被告曾炳勳、吳振河在調查及原審偵訊、審理中之供述情節相
    符，並有乙○○八十五年八月二十八日之簽呈，儷昌電料有限公司、宏上有限公
    司及家家水電有限公司名義之三張估價單，甲○○於八十五年九月三日製作內容
    不實之「物料請購單」，八十五年十月十一日製作之「國內物料驗收報告單」，
    「物料領用單」，金額七萬七千七百元（即七四、０００元加上營業稅三七００
    元）、發票號碼ＥＦ00000000號、發票日八十五年九月十日之發票乙紙
    、合作金庫頭城支庫000000000000─一號帳號存摺（八十五年十月
  二十三日入款）影本（附於本院更(一)審審判卷）、宜蘭縣頭城鎮農會匯款七萬元
    至台北銀行松江分行儲蓄部第00000000000─五號曾炳勳帳戶內之匯
    款單在卷（八十五年度偵字第二八六０三號偵查卷第六十三頁至第七十二頁、第
    九十五頁、第一０二頁、第一０九頁至第一一八頁、第一三四頁至第一四三頁）
    可佐。
二、被告乙○○雖辯稱：榮工處並非政府預算事業單位，並未接受國家編列預算供給
    支用，係屬自給自足之事業單位，以承攬公共工程或民間工程維持公司運作，其
    預算之編定及結算方式，係於標獲特定工程後，以標得之工程規模及數額、編擬
    施工成本預算，並於各工程結束後，整全部之收支收據以辦理決算以計盈虧，
    此與一般公務機關以會計年度進行之編列，申請及檢討預算達成率，而無檢討盈
    虧之情形有別。北工所隸屬環工處，每一工程均按照承接工程額的百分比編列公
    共關係費用即交際費，會計單位作業程序要求各單位報銷費用要按月報銷，因認
    知上須按月報銷，沒有按月報銷以為不能報銷，有二筆上級交辦之交際費用，因
    幫工程師曾炳勳延誤逾期未報銷，該項交際費確係環工處公共關係費用預支之範
    疇，遂以權宜方式以申請購買物料費用歸墊週轉金雖虛擬採購物料等文件，但其
    目的僅為報銷單位已發生且可以報銷之交際費，列帳科目雖有不同，然決算時係
    就各項支出作全部核算，對環工處費用核撥之正確性不生妨害，對榮工處整體盈
    虧亦未造成損害，自無該當偽造文書之犯行云云。被告甲○○則辯稱：被告涉嫌
    本案，係因信任長官乙○○交辦之報銷方式，目的在於報銷上級長官為所屬單位
    與工程業主協調，已實際發生而得以報銷之交際費用，且此方式請得之款項，將
    全數核銷交際費用歸墊週轉金，性質上屬於公款公用，雖報銷方式容有不當，但
    並無意圖為自己或第三人不法所有之主觀犯意，而依榮工處之會計制度係就個案
    工程匯整全部之收支後，再辦理決算以計算盈虧，前開交際費既係可報銷之費用
    屬榮工處本應支出之費用，則被告之報銷方式縱或列帳科目不同，虛擬採購物料
    文件，用在已發生且可報銷之交際費，對榮工處之整體財務結構並無不同，自未
    造成任何損害，況被告與主任乙○○等既未參加前開交際費之餐費，渠等所知者
    乃係餐飲費用，為可得報銷之交際項目，並未在本件報銷程序中獲得任何不法之
    利益等語。
三、經查：
  (1)前開交際費用二筆，其中一筆為八十五年三月間環工處主任葉在中之交際費三萬
    四千元，另一筆為八十五年七月間環工處會計主任丙○○之交際費四萬元，因係
    所屬單位與工程業主協調所發生得以報銷之交際費，交由北工所交際費項下支付
    ，為可得報銷之交際費等情，業據證人葉在中、丙○○、吳明劍在原審偵審中供
    證在卷，並有榮工處八六榮計字第０七三四八號函、八十八年榮工業字第０三０
    七九號函及榮工處施工所會計作業說明在卷可證，自堪信實。
  (2)北工所接獲指示後，因同仁工作關係疏未注意及此，延誤按月報銷時機，恐會計
    單位不同意報銷致無法依正常程序核銷該實際已發生之交際費，乙○○乃囑甲○○轉請吳振河幫忙採權宜措施，由乙○○偽以採購零星物料點交北宜所施工，擬
    簽呈上環工處核准，而由甲○○以貼補營業稅及營利事業所得稅，請吳振河找三
    家公司提出估價單比價，再製作不實之物料請購單、物料驗收報告單、物料領用
    單，並由吳振河開具統一發票七萬七千七百元，被告等持虛偽不實之單據行使登
    載於其職務上所掌之公文書向環工處會計單位請款，核撥後，再以其中七萬元
    入曾炳勳在台北銀行松江分行之帳戶各情，迭據乙○○、甲○○於各審級審理中
    供述在卷，核與已判決確定之曾炳勳、吳振河在原審偵審中供述情節相符，足證
    本件被告乙○○、甲○○申請之採購、驗收、領用物料各情，其所登載於職務上
    所掌之公文書並持以行使請款均屬虛構不實甚明。而申請之採購費七萬七千七百
    元，亦與歸墊之交際費用實際支出之七萬四千元確有不符情事，亦據被告等坦承
    在卷，自足以生損害於稅務管理及環工處對經費核撥物品材料管理之正確性，被
    告等所辯報銷單位已發生且可以報銷之交際費，縱列帳科目雖有不同對環工處費
    用核撥之正確性不生妨害，對榮工處財務結構亦不生損害云云，實有誤解。
  (3)再查，共同正犯之意思聯絡，不限於事前有所謀議，僅於行為當時有共同犯意之
    聯絡，不論明示或相互間默示合致，均屬之；亦不以每一階段皆有參與為必要，
    倘具有相互利用其行為之合同意思而為，仍應負共同正犯之責。本件被告乙○○
    起意，甲○○及已判決確定之曾炳勳、吳振河共同參與，共同行使登載不實之公
    文書而向環工處領得七萬七千七百元，俾使無法依正常法定報銷程序報銷之交際
    應酬費用，得以支付，而統一發票，屬一種會計憑證，商業負責人應具實填製，
    以供稅捐機關正確之管理，已確定判決之吳振河為家家公司負責人，即為商業負
    責人竟循被告等之請求虛報銷貨，被告等雖不具商業負責人身分，因與吳振河共
    同實施犯罪各情，均應以共犯論。
  (4)本件被告趙令動、甲○○雖有以「假採購真請款報銷」之實，其行為雖有不當，
    然系爭之交際費用並非不得報銷之項目已如前述。而本件〞採購電設器材〞案件
    於申請核撥七萬元款項後，係用於歸還代墊之週轉金，本質上，被告乙○○、甲○○並無利得可言。揆之首開說明，難謂渠等有圖利之犯行至為灼然。依貪污治
    罪條例第六條所謂之〞圖利〞以圖利本人或第三人之私人為限，其第十二條第一
    項所謂〞所得或所圖得財物或不正利益〞其立法本旨重在所得，必以犯罪行為實
    際所得或意圖取得者為準，如其犯罪之本質無可取得，自無該條項之適用，又貪
    污治罪條例第五條第一項第二款之公務員利用職務上之機會詐取財物罪，性質上
    仍屬詐欺罪之一種，故應以行為人有意圖為自己或第三人不法所有之主觀犯意存
    在，並表現於外，在客觀上有利用其可乘之事機，使相對人陷於錯誤而交付財物
    ，以遂其獲取不法利益之目的為要件。系爭宴飲費用既可報銷，被告雖因不諳內
    部會計制度，誤以為逾月報銷期限之費用即不能報銷，而改採其他採購之權宜方
    式報銷，惟其並無「意圖為自己或第三人不法所有」之主觀犯意可言。何況，該
    次之宴飲花費，並非被告等人，且被告等自吳振河處請得之款項僅七萬元，尚且
    倒貼四千元，已全數支付環工處之交際費，被告並無任何所得，亦與該條之構成
    要件未合，附此明。
四、核被告乙○○、甲○○所為，係犯刑法第二百十六條、第二百十三條行使公務員
    登載不實罪及商業會計法第七十一條第一款不實填製會計憑證罪，本件檢察官就
    被告等行使登載不實公文書及不實填製會計憑證罪之部分，前者，犯罪事實業已
    詳載於起訴犯罪事實欄，雖所犯法條並無刑法第二百十六條之記載，如前所述，
    然犯罪是否經起訴，以犯罪事實是否記載於起訴書犯罪事實欄為準，而與所犯法
    條無關，本件檢察官已就被告共同行使登載不實公文書之犯罪事實，詳載於起訴
    書犯罪事實欄，雖所犯法條並無記載，其行使登載不實公文書部分，應認業已起
    訴，本院自得併予審理，後者雖未經記載於起訴書，惟與本件起訴論罪科刑部分
    有牽連犯裁判上一罪之關係，自為起訴效力所及，本院亦得併為審理。被告登載
    不實之低度行為，為行使之高度行為所吸收，不另論其登載不實罪，被告等二人
    與已判決確定之曾炳勳、吳振河間有犯意之聯絡及行為之分擔，應論以共同正犯
    。被告等二人雖不具商業負責人身分，依刑法第三十一條第一項規定，就商業負
    責人吳振河虛偽開立統一發票、填製不實會計憑證罪部分，亦應論以共犯。被告
    等二人就所犯行使公務員登載不實文書罪及不實填製會計憑證罪二罪有方法結果
    之牽連關係，應從一重以行使公務員登載不實文書罪處斷。至公訴人指吳振河虛
    開統一發票交被告乙○○、甲○○請領經費，另觸犯稅捐稽徵法第四十一條、第
    四十三條第一項罪嫌，按稅捐稽徵法第四十一條、第四十三條或第四十七條所定
    之逃稅，係結果犯，以造成逃漏稅捐之結果為要件（最高法院九十年度台上字第
    一四八六號判決、八十九年台上字第六六０八號判決及八十九年度台上字第四四
    五一號判決均採同一見解），查被告吳振河雖虛開統一發票，據該發票內容所示
    ，吳振河均已將百分之五之營業稅及百分之十五營利事業所得稅，即依法繳稅，
    無逃漏情事，不發生逃稅之結果，不能以前揭法條各罪相繩，惟檢察官認此部分
    與上述論罪科刑部分，有牽連犯裁判上一罪之關係，故本院不另為無罪之諭知。
五、原審以被告乙○○、甲○○罪證明確，予以論罪科刑，固非無見，惟原判決就不
    實填製會計憑證（商業會計法第七十一條第一款），疏未論及乙○○、甲○○二
    人與吳振河間是否應依刑法第三十一條第一項論以有共犯關係及與已起訴論罪部
    分（行使公務員登載不實文書罪）是否有方法結果之牽連犯裁判上一罪之關係，
    雖未經起訴，依刑事訴訟法第二百六十七條規定為起訴效力所及，法院得否併予
    審理，又公訴人就被告乙○○、甲○○記載於起訴犯罪事實所引法條僅刑法第二
    百十三條，並無刑法第二百十六條之記載，何以論以行使公務員登載不實文書罪
    ，原判決未說明其理由，亦有欠妥，被告乙○○、甲○○上訴意旨徒以前開交際
    費用確為環工處得為報銷之公共關係費用，因誤以逾期不能報銷，遂以權宜方式
    虛簽採購物料文件請款歸墊，雖列帳科目不同，然公司決算時係就各項支出作全
    部核算，對環工處費用核撥之正確性不生妨害，對榮工處整體盈虧亦未造成損害
    云云，其對於刑法上偽造文書罪之構成要件實有誤會，上訴難認有理由，惟原判
    決既有上述可議，自屬無從維持，應由本院予以撤銷改判，爰審酌被告乙○○、
    甲○○，在榮工處改制前，均為公務人員，俱受大專教育，有正當職業，彼等無
    不良前科，因一時失慮，致觸法網，情節非重，犯後尚知悔改，依其情狀從輕分
    別量處如主文第二項所示之刑。末查，被告乙○○、甲○○，均未曾受有期徒刑
    以上刑之宣告，此有本院被告全國前案紀錄表可稽，經此次教訓，當知警惕，無
    再犯之虞，本院認其刑以暫不執行為適當，爰併各宣告緩刑四年，以啟自新。
據上論斷，應依刑事訴訟法第三百六十九條第一項前段、第三百六十四條、第二百九
十九條第一項前段，商業會計法第七十一條第一款，刑法第二十八條、第三十一條第
一項、第二百十六條、第二百十三條、第五十五條、第七十四條第一款，判決如主文
。
本案經檢察官鄭龍照到庭執行職務。
中     華     民     國     九十    年      十二      月      十二      日
                              臺灣高等法院刑事第十庭
                                  審判長法  官  溫  耀  源
                                        法  官  林  銓  正
                                        法  官  黃  金  富
右正本證明與原本無異。
如不服本判決應於收受送達後十日內向本院提出上訴書狀，其未敘述上訴之理由者並
得於提起上訴後十日內向本院補提理由書（均須按他造當事人之人數附繕本）。
                                        書記官  江  采  廷
中     華     民     國     九十    年      十二      月      十四      日
附錄：本案論罪科刑法條全文
刑法第二百十三條：
公務員明知為不實之事項，而登載於職務上所掌之公文書，足以損害於公眾或他人者
，處一年以上七年以下有期徒刑。
刑法第二百十六條：
行使第二百十條至第二百十五條之文書者，依偽造、變造文書或登載不實事項或使登
載不實事項之規定處斷。


司法院資訊處製作；財團法人民間司法改革基金會備份。
